最高法院刑事判決　　　　　　九十四年度台上字第四０八七號
　　上　訴　人　甲○○
　　　　　　　　　　　　送達代收人　曾丁壽律師
上列上訴人因貪污案件，不服台灣高等法院中華民國九十三年五
月二十六日第二審更審判決（九十二年度上更(一)字第五二三號，
起訴案號：台灣台北地方法院檢察署八十三年度偵字第五九三一
、八三三八、一一九六八號），提起上訴，本院判決如下：
   主  文
原判決關於甲○○部分撤銷，發回台灣高等法院。
    理  由
本件原判決認定上訴人甲○○原係行政院退除役官兵輔導委員會
榮民工程事業管理處（下稱榮工處）北二高隧道施工處（下稱北
二高施工處）主任，為依據法令從事公務之人員，且依北二高施
工處辦事要點規定，該施工處主任乃承榮工處處長、副處長之命
，綜理處務，係該施工處工程招商承攬之分層負責之權責單位，
而上訴人為主任，自為其主管之事務。其明知依據榮工處「所屬
各單位工程招商承攬作業規定」，除因天災搶救或為避免災情擴
大、老百姓合理抗爭要求，或其他特殊情況，事屬急迫，為顧及
時效、權益及動員速度，方可先行指定廠商施工外，應依公開登
報招標、遴商比價、議價等方式招商，竟自民國八十年七月間起
至八十一年五月間止主管承辦如原判決附表一所示之工程時，基
於圖利該附表一所示承攬人黃章塘、林慶龍、洪子彰之概括犯意
，明知該附表一各該工程均無急迫情事，竟於未遴商比價、議價
前，經由上訴人指定，囑工務組組長林壽頤、副組長趙序村、木
柵隊隊長黃金維（以上三人均經檢察官不起訴處分確定），直接
找該附表一所示各承攬人黃章塘、林慶龍、洪子彰逕行施作，再
於其中附表所示時間，由各承攬人黃章塘、林慶龍、洪子彰借用
亞昇營造事業有限公司（下稱亞昇公司）、協興隆工程股份有限
公司（下稱協興隆公司）、中隆營造有限公司、海陽企業有限公
司、家慶營造有限公司、登泰營造股份有限公司、雄偉土木包工
業（下稱雄偉包工）、洲義營造有限公司（下稱洲義公司），再
於施工現場隨意覓得在場工人為代理人，簽到比價，實則僅一人
為形式比價，或以追加工程方式，與原判決附表一承作商黃章塘
、林慶龍、洪子彰完成比價或議價程序，而由承辦招標之會計室
、工務組、人事室（二）等人員，先後接續於比價記錄、比價結
果呈核單、開工報告表、竣工報告及驗收紀錄單為業務上不實登
載，而連續使該附表各該承攬人黃章塘、林慶龍、洪子彰得標圖
得承攬工程之利益，足以生損害於榮工處對該工程管理之正確性
，進而圖利黃章塘、林慶龍、洪子彰如該附表一之一所示金額等
情。因而撤銷第一審該部分判決，改判依牽連關係，從一重論處
上訴人對主管事物直接圖利罪刑，固非無見。
惟查(一)、依九十二年二月六日增訂公布，於同年九月一日施行之
刑事訴訟法第一百五十八條之三規定，證人、鑑定人依法應具結
而未具結者，其證言或鑑定意見不得作為證據。原判決採取證人
李嘉祿、蔡福文於法務部調查局台北市調查處（下稱調查處）；
證人黃章塘於調查處、偵查中及第一審法院之供述；證人陳仲志
於調查處及第一審法院之供述，資為不利於上訴人之證據（見原
判決第十四至十七頁）。然各該證人於調查處調查時無從命其具
結；偵查中及第一審法院亦未命證人黃章塘、陳仲志具結（見偵
字第一一九六八號偵查卷第一宗第一四八頁、偵字第七八０五號
偵查卷第三十至四十一頁、第一審卷第一宗第三四三、四十九至
五十頁），其等證言應無證據能力，原審竟採為判決之基礎，自
屬違背證據法則。(二)、有罪判決書之事實一欄，為判斷其適用法
律當否之準據，法院應將依職權認定與論罪科刑有關之事實，翔
實記載，然後於理由內逐一說明其憑以認定之證據，並使事實認
定與理由說明，互相適合，方為合法。倘事實認定與理由說明，
不相一致，或事實與理由之記載，前後齟齬，按諸刑事訴訟法第
三百七十九條第十四款後段規定，均屬判決理由矛盾之當然違背
法令。原判決事實欄係認定上訴人「圖利黃章塘、林慶隆、洪子
彰如附表一之一所示金額」，即謂原判決附表一所列七件工程均
係上訴人圖利廠商，圖利之金額如原判決附表一之一所示。然於
理由欄，又以「本件先行施工之廠商洪子彰、黃章塘、林慶龍既
係工地主任之決定施工，則榮工處當然負有給付工程款之義務，
榮工處之員工，依照上級指示完成發包、估驗、付款之手續，係
為給付榮工處應付之工程款，並非不法之利益，亦與圖利罪之要
件有別」（見原判決第二十七、二十八頁）。似又認榮工處給付
廠商洪子彰等人之工程款並非不法利益，與圖利罪之要件有別云
云，事實之認定與理由說明顯不相適合。(三)、原判決事實欄認定
，上訴人「直接找附表一所示各承攬人…逕行施作…，進而圖利
黃章塘、林慶龍、洪子彰如附表一之一所示金額」等情（見原判
決第二至三頁）。然原判決附表一「承攬人欄」又記載：黃章塘
－協興隆公司、黃章塘－亞昇公司、洪子彰－雄偉包工、林慶隆
－洲義公司，則系爭七件工程逕行施作之實際承攬人，究係黃章
塘、洪子彰、林慶隆三人？抑為協興隆公司、亞昇公司、雄偉包
工、洲義公司？已有疑竇。乃原審未遑詳為調查證據，率認逕行
施作工程者及圖利之對象係黃章塘、林慶隆、洪子彰三人，已有
應於審判期日調查之證據而未予調查之違法。(四)、原判決推認上
訴人圖利黃章塘、林慶隆、洪子彰如原判決附表一之一所示金額
，係引用共同被告洪子彰於原審所陳扣掉一些交際、稅金等花費
，尚有底價四成之利潤云云為論據。然查共犯之自白，不得作為
有罪判決之唯一證據，仍應調查其他必要之證據，以察其是否與
事實相符。刑事訴訟法第一百五十六條第二項定有明文。然查附
表一之一所示七件工程，其標的物、承攬人、底價、達成議價金
額，各不相同，何以獲得之淨利均為四成？原審未予釐清詳加調
查審認，率爾推認上訴人圖利黃章塘、林慶龍、洪子彰三人如原
判決附表一之一所示分別達成議價金額之四成，亦有應於審判期
日調查之證據而未予調查之違法。(五)、上訴人否認犯罪，並辯稱
其曾自備一記事本，詳載每日至各工地巡視之摘要，係工程進行
時每日接續由上訴人自己親筆據實紀錄或浮貼相關之簽條、備忘
錄，不可能於案發後數年始臨訟製作，其中有上訴人確依榮工處
辦事要點之規定執行職務相關之摘要敘述，由該日誌記載，上訴
人於擔任施工處主任期間，確實依榮工處辦事要點之規定盡到主
任之職掌，綜理處務，監督、管理工程進度等，而該逐日記載之
日誌浮貼之簽條備忘錄等，日期連續，且簽條等均曾於其時影印
予各單位，更在開檢討會時提出各單位之缺失要求修正，並要求
各單位預先提出進度及施工前應辦之手續，足證上訴人未曾要求
先行開工，如有因緊急狀況先開工者，均係各實際施工單位自行
評估，再行補辦文書程序，因此，上訴人在看到簽呈時，才會知
道何處係先施工，而不可能由上訴人先行指定廠商施工；可證明
上訴人每日競競業業依法執行施工處主任職務，未有任何圖利自
己或任何他人之不法行為云云。原審應就上訴人否認犯罪所為有
利之辯解事項與證據，予以調查，並於判決理由內加以論列，始
於法無違。上訴意旨執以指摘，尚非全無理由，應認原判決關於
上訴人部分仍有撤銷發回更審之原因。至原判決不另諭知無罪部
分，基於審判不可分之原則，應併予發回。
據上論結，應依刑事訴訟法第三百九十七條、第四百零一條，判
決如主文。
中　　華　　民　　國　九十四　年　　七　　月  二十九  日
                      最高法院刑事第十一庭
                          審判長法官  洪　清　江
                                法官  石　木　欽
                                法官  李　伯　道
                                法官  韓　金　秀
                                法官  邵　燕　玲
      本件正本證明與原本無異
                                      書  記  官
中　　華　　民　　國　九十四　年　　八　　月　　四　　日
                                                  ｍ
